【裁判字號】    93,訴,1045
【裁判日期】    951013
【裁判案由】    交付物品等
【裁判全文】
臺灣臺中地方法院民事判決  93年度訴字第1045號
原      告  興源電機工業有限公司
法定代理人  甲○○
訴訟代理人  張智剛  律師
被      告  林進昌即龍興模具塑膠企業社
訴訟代理人  高明德  律師
            黃雅琴  律師
當事人間交付物品等事件，本院於95年9月27日言詞辯論終結，
判決如下：
    主    文
原告之訴及假執行之聲請均駁回。
訴訟費用由原告負擔。
    事實及理由
一、原告主張：原告於民國（下同）92年3月向被告訂製水療機
    模具三套（底座一套、上殼兩套編號SY-70002、SY-70003）
    ，約定60天交貨、貨款新台幣 (下同)60 萬元，原告均已付
    清，惟被告製作之模具生產之成品，有發生旋鈕尺寸不合、
    機體表面嚴重縮水及水紋問題，經原告通知被告修復，均未
    能修改瑕疵，嗣經委託律師通知被告修正或交還模具，被告
    亦未依限辦理。造成原告遲延交貨違約，收入部分損失168
    萬元。爰請求被告交付原告之水療機模具三套；並請求被告
    損害賠償。並聲明：被告應將SPA水療機具三套交付原告，
    並給付原告168萬元及自起訴狀繕本送達翌日起至清償日止
    ，按年息5%計算之利息，並陳明願供擔保請准宣告假執行。
二、被告則以：原告所訂製之SPA水療機模具並無瑕疵，然因原
    告欲與其他配件組立，因尺寸不合而委請被告變更設計，被
    告之修改經均原告確認無誤，且自92年7月至10月間，被告
    依原告指示以上開模具射出生產之成品供原告外銷，期間原
    告未有瑕疵主張，足見系爭模具模具所生產之成品並無原告
    所述旋鈕尺寸不合、機體表面嚴重縮水及水紋等瑕疵，否則
    原告豈可能一再定貨，惟原告迄今尚積欠變更設計修改模具
    之費用及各項射出成品之貨款未付，被告並主張對原告之系
    爭模具主張留置權等語置辯，並聲明：駁回原告之訴及假執
    行之聲請，且陳明願供擔保請准宣告免假執行。
三、原告主張於92年3月16日與被告訂製水療機模具三套（底座
    1套、上殼兩套)，約定60天交貨，貨款60萬元均已付清，有
    原告提出之估價單、通知單及支票影本各1紙在卷可稽，且
    為被告所是認，自堪信為真正。原告復主張被告製造之系爭
    三套水療機具模具，有多項瑕疵經限期催告，均無法修繕，
    造成原告出貨延遲，受有損害，既為被告所否認，並以前詞
    置辯，本件爭執要點厥為 (一)被告製造之模具所生產之成
    品有無瑕疵？(二)原告向被告訂製模具後，有無變更設計並
    要求修改模具，而積欠模具之修改費？被告對系爭水療機模
    具三套有無留置權？(三)原告對被告有無168萬元之損害賠
    償請求權？經查：
(一)被告製造之模具所生產之成品有無瑕疵？
    按當事人主張有利於己之事實者，就其事實有舉證之責任，
    民事訴訟法第277條第1項定有明文。原告於其所主張之起訴
    原因，不能為相當之證明，而被告就其抗辯事實，已有相當
    之反證者，當然駁回原告之請求，最高法院20年上字2466號
    判例可參。本件原告主張被告製作之模具生產之成品，有旋
    鈕尺寸不合、機體表面嚴重縮水及水紋等瑕疵，既為被告所
    否認，並辯稱原告自模具完成後，已訂購上蓋各120個、底
    座240個及旋鈕百只不等，並陸續出售他人，自無所述瑕疵
    存在等語，原告對於系爭模具生產之成品有瑕疵一事，雖曾
    委由財團法人塑膠工業技術發展中心進行鑑定，經本院會同
    鑑定人財團法人塑膠工業技術發展中心人員林志忠，就原告
    訴訟代理人所提出欲進行鑑定之瑕疵程度較為嚴重之5個成
    品進行鑑定，經鑑定人林志忠表示成品上之原告所指摘之部
    位，有些屬結構性自然產生之凹痕結果，有些是遭外力擦拭
    痕跡及刮痕，均無法進行鑑定，其餘未指摘之部位則無法看
    出有水紋，有勘驗筆錄在卷可按，原告既未能舉證證明系爭
    模具所生產之成品有何瑕疵存在，揆諸前開規定，原告此部
    分主張，自無法採信為真正。
(二)原告向被告訂製模具後，有無變更設計並要求修改模具，而
    積欠模具之修改費？被告對系爭水療機模具三套有無留置權
    ？
１、被告辯稱系爭模具簽約後，因原告之要求而變更模具，該模
    具之修改不在原契約範圍內，原告自應負擔該模具之修改費
    用等語，既為原告所否認，且表示於92年3月16日向被告訂
    購系爭水療機具模具三套時，對於模具之製造，即要求配合
    相關配件，並無事後始要求變更模具，自無額外支付模具修
    改費用等情，惟觀諸系爭契約自原告於3月16日訂約起，至
    92年7月8日給付最後一筆款項止，除於92年8月12日向被告
    訂購水療機具之成品外，並同時向被告訂購旋鈕數百只，有
    被告提出之出貨簽收單影本可佐，顯見，被告依原告之訂單
    於製作水療機模具之60天之工作期間，相關配件如旋鈕等即
    為模具之製作所應考量之範圍，否則被告豈能在模具製作完
    成後，立即完成模具之修改並生產成品；又審酌原告向被告
    訂購水療機具模具之目的無非基於日後將該模具所生產之成
    品與原告其餘零件、主機予以組立安裝後對外銷售，是以，
    在模具生產過程中對於爾後成品可能產生之問題，要求廠商
    在製作模具過程進行調整，應非商場罕見之事，且原告在通
    知書上復載明要求被告配合模具小調，該通知書並經被告簽
    署，復未對該該項要求為拒絕之意，則對於配合模具小調所
    為之修正，應屬被告承攬系爭模具製作所應配合之工作範圍
    ，仍屬原契約範圍內之事項，至於被告抗辯本件係變更模具
    所衍生之修改費用云云，對於所謂修改內容為何，又與原契
    約工作內容及契約約定配合小調等之差異？均未舉證詳述，
    且被告對抗辯額外發生之修改工作，與原契約之工作內容範
    圍不同，應另外支付費用，亦未舉證證明曾獲原告之同意，
    被告空言主張本件模具尚有所謂修改費用未付，尚難採信，
    所謂顯無理由。
２、按商人間因營業關係占有之動產及其因營業關係所生之債權
    ，視為有前條所定之牽連關係，民法第929條定有明文。故
    留置權有民事上之留置權，與商事上之留置權之分。民事上
    之留置權，以占有物與債權間有牽連關係為必要，而商事上
    之留置權，依民法第929條之規定，祗須商人因營業所生之
    債權，與因營業關係而占有之動產，即可視為有牽連關係，
    得成立留置權，縱其債權與占有，係基於不同關係而發生，
    且無任何因果關係，其留置權亦不因此而受影響。最高法院
    60台上字第3669號判例可參。本件被告係塑膠企業社，係以
    開模及塑膠射出為業，為原告製作系爭模具外，復進而依該
    模具生產原告所需之成品，已詳述如前，本件被告抗辯原告
    尚積欠以該模具生產之部分成品費用8萬2600元未付，並據
    以對系爭模具主張留置權，原告既不否認仍積欠部分貨款未
    付，雖表示應僅5萬元餘，而非被告所述之8萬2600元，然兩
    造間因營業關係，被告對原告有債權存在，既為原告所是認
    ，揆諸前開法條意旨，被告對於基於營業關係而占有原告所
    有之系爭模應有商事上之留置權，則被告對系爭模具主張留
    置權，於法有據，則原告請求被告返還系爭水療機模具三套
    ，顯無理由。
(三)原告對被告有無168萬元之損害賠償請求權？
    本件原告被告依系爭模具生產之成品有瑕疵，致原告受有損
    害，然本件原告對於本件成品有瑕疵一事，已為被告所否認
    ，且未能舉證證明，已詳述如前，原告主張有因成品瑕疵而
    受有168萬元之損害，顯無理由。
四、綜上所述，原告既尚未清償積欠被告上列以系爭模具生產之
    成品費用，則被告依法就系爭spa水療機模具三套行使留置
    權，並無不當，又原告復未證明系爭成品有何瑕疵存在，是
    以原告請求被告賠償損害，亦無理由，則原告訴請被告應返
    還水療機模具三套，及168萬元和法定遲延利息，均無理由
    ，應予駁回。又原告之訴既經駁回，則其假執行之聲請即失
    所附麗，應併予駁回。
五、本件事證已臻明確，兩造其餘攻擊或防禦方法，經本院審酌
    後，認均與本件之結論無涉，茲不再一一論述，併予敘明。
六、民事訴訟費用負擔之依據：民事訴訟法第78條。
中    華    民    國    95    年    10    月    13   日
                  民事第三庭    法  官  林靜芬
正本係照原本作成。
如對本判決上訴，須於判決送達後20日內向本院提出上訴狀。
中    華    民    國    95    年    10    月    13    日
                                書記官


司法院資訊處製作；財團法人民間司法改革基金會備份。
